【裁判字號】    98,上訴,2456
【裁判日期】    990224
【裁判案由】    誣告等
【裁判全文】
臺灣高等法院臺中分院刑事判決        98年度上訴字第2456號
上  訴  人
即  被  告  戊○○
上列上訴人因誣告等案件，不服臺灣臺中地方法院98年度訴字第
1962號中華民國98年9月23日第一審判決（起訴案號：臺灣臺中
地方法院檢察署98年度偵字第8016號），提起上訴，本院判決如
下：
    主  文
一原判決關於傷害及定應執行刑部分，均撤銷。
二戊○○犯傷害罪，處有期徒刑參月。
三其餘上訴駁回。
四前開第二項撤銷改判及上訴駁回部分，應執行有期徒刑伍月。
    事  實
一、戊○○、丙○○與「小葉」之葉月姝均為山友，戊○○並因
    丙○○與葉月姝交往甚為不滿。於民國98年1月31日14時40
    分許，戊○○前往臺中市北屯區之頭嵙山4號及5號步道終點
    之涼亭，遇到丙○○與乙○○、彭信仁、張金源、丁○○等
    人在該處泡茶，丙○○見戊○○到來並坐在其桌子對面，遂
    對戊○○說「我幫你倒茶」，隨即雙手端1杯茶走到戊○○
    面前，戊○○叫丙○○放著就好，丙○○將該杯茶放在桌上
    時，戊○○竟基於普通傷害之犯意，自口袋內起出其事先備
    妥之防狼化學噴霧劑，噴向丙○○之臉部，使丙○○受有雙
    眼化學性灼傷之傷害（惟尚未達重傷害之程度）。另基於意
    圖丙○○受刑事處分之犯意，明知丙○○當時並未以茶杯裝
    熱開水，以左手按住其右肩，右手拿熱茶水杯強灌其喝熱茶
    水之事實，竟於98年2月2日11時17分許，至臺中市警察局第
    五分局松安派出所向有偵查犯罪職務權限之警員虛構丙○○
    於上開時、地以茶杯裝熱茶水，左手按住其右肩，右手拿熱
    茶杯強放在其嘴邊要強灌其喝下熱茶水之涉犯強制罪之事實
    ，嗣該局以丙○○涉犯強制罪嫌報請臺灣臺中地方法院檢察
    署檢察官偵辦後，因罪嫌不足，經該署檢察官以98年度偵字
    第8016號為不起訴處分，嗣經戊○○聲請再議而發回續行偵
    查，再經該署檢察官以98年度偵續字第216號為不起訴處分
    ，於98年8月19日確定在案。
二、案經丙○○訴由臺中市警察局第五分局報請臺灣臺中地方法
    院檢察署檢察官偵查起訴。
    理  由
一、按被告以外之人（包括證人、鑑定人、告訴人、被害人及共
    同被告等）於審判外之陳述雖不符刑事訴訟法第159條之1至
    之4等4條之規定，而經當事人於審判程序同意作為證據，法
    院審酌該言詞陳述或書面陳述作成時之情況，認為適當者，
    亦得為證據；當事人、代理人或辯護人於法院調查證據時，
    知有刑事訴訟法第159條第1項不得為證據之情形，而未於言
    詞辯論終結前聲明異議者，視為有前項之同意，同法第159
    條之5定有明文。立法意旨在於傳聞證據未經當事人之反對
    詰問予以核實，原則上先予排除。惟若當事人已放棄反對詰
    問權，於審判程序中表明同意該等傳聞證據可作為證據；或
    於言詞辯論終結前未聲明異議，基於尊重當事人對傳聞證據
    之處分權，及證據資料愈豐富，愈有助於真實發見之理念，
    且強化言詞辯論主義，使訴訟程序得以順暢進行，上開傳聞
    證據亦均具有證據能力。本案檢察官、被告於本院審理程序
    時就下列所引用證據之證據能力並未加爭執（被告係對證人
    之證述內容表示有意見，應係針對證據證明力有所質疑），
    且本院審酌各該證據作成之形式及取得之方式，均無瑕疵、
    與待證事實具有關聯性等情況，認為適當，且無不法取得之
    情形，應認得為證據，並經原審於98年9月9日、本院於99年
    2月3日審判期日，將上開證據均提示並告以要旨，使檢察官
    、被告有辯論之機會，而踐行合法調查證據程序，揆諸前開
    說明，均具有證據能力，合先敘明。
二、訊據上訴人即被告（下簡稱被告）戊○○固直承於上開時地
    持防狼化學噴霧劑朝告訴人丙○○臉部噴灑，導致丙○○受
    有雙眼化學性灼傷之傷害等情，惟矢口否認有何普通傷害、
    誣告等犯行，辯稱：當時係丙○○拿1杯熱水，他說要找伊
    喝茶，他站起來，拿著熱茶水杯，強灌伊喝，他左手按住伊
    右肩，右手拿熱水杯，非常接近伊嘴巴，伊用左右兩手推開
    他的手，伊就從右手口袋拿出防狼化學噴霧劑噴他的臉部，
    是出於自衛，伊是因為被丙○○強灌熱茶水才告他，並無意
    圖丙○○受刑事處分之誣告犯行等語。
三、經查：
  (一)上開告訴人丙○○如何遭被告以防狼化學噴霧劑朝其臉部噴
    灑，導致其受有如事實欄所載傷勢等情，已經告訴人丙○○
    指證述明確，並經證人乙○○、彭信仁、張金源、丁○○均
    一致證述並未看到丙○○以其左手按住被告右肩，右手強灌
    被告熱茶水等語明確。茲摘要其等筆錄如下：
  1.在場目擊證人乙○○於：98年2月25日警詢時證稱：「丙○○出於好意將1杯茶拿給戊○○喝時，當丙○○要將茶拿
    給戊○○，戊○○突然從口袋拿出防狼噴霧（即上載之防狼
    化學噴霧劑，下同）直接從丙○○臉上噴，噴完後就直接跑
    掉，我當時也不清楚什麼情形。（戊○○警詢筆錄指出遭丙○○以熱茶水強制灌他，是否有此事？）並無此事。我只有
    看到戊○○拿防狼噴霧直接噴丙○○，沒有看到戊○○以腳
    踹他的胸部、頭部。（妳是否知道戊○○與丙○○為何發生
    爭吵？）因戊○○要追另1名女山友『小葉』，而該女山友
    與丙○○正在交往，戊○○因此對丙○○懷恨在心，因我在
    這案件之前，戊○○對我說過要對丙○○報復，我當時回答
    他說『每個人都有交朋友的權利，小葉跟你無親無故，你無
    權利管人家如何交朋友。』」（見警卷第11、12頁）；於
    98年4月20日偵訊時具結證稱：「戊○○上來時就坐在劉媽
    媽（應係游媽媽）隔壁，..丙○○..就去倒瓦斯爐上的熱茶
    ，然後丙○○就說『好啦好啦』、『喝茶啦』，因為戊○○
    是坐著，丙○○就走到他前面，然後戊○○就說『你放著』
    ，放著的時候，戊○○就馬上拿噴霧劑噴丙○○的臉部。（
    是否看到丙○○強灌戊○○熱茶水？）沒有。（除了剛才所
    述外，還有看到什麼？）就剛才那樣，整個過程很短，就是
    這樣子。戊○○把他噴一噴就跑掉了，他們就叫救護車。」
    「（是否因為怕被丙○○報復，所以講說沒看到？）我確實
    是沒有看到。」（見98偵8016卷第19、20頁）；於98年6
    月22日偵訊時具結證稱：「丙○○有拿茶杯走向戊○○，至
    於當時丙○○有無說話，我沒什麼印象，應該如錄音檔所示
    。（在丙○○拿茶杯走向戊○○之前，有無發生口角？）沒
    有，我印象中他們沒有吵架，..」（見98偵續216卷第31至
    32 頁）；於本院99年1月13日審理時具結證稱：「（你是
    否有注意到丙○○倒茶，是拿著茶壺走過去？或是用其他容
    器？）茶杯。（丙○○端茶到戊○○身旁時，戊○○有接受
    嗎？）沒有。戊○○只說『你放著』。（戊○○說了幾次你
    放著？）聽到兩次。（丙○○有離去戊○○的身旁嗎？）沒
    有。（你是否看到丙○○手部的動作及茶杯動向？）沒有。
    他一直放在戊○○頭部前面。（戊○○是否前後喊4次『放
    著就好』？）我沒有聽到那麼多次。（丙○○站時的姿勢與
    妳的相對位子有多遠？背對或是面對著妳？）是側身的。丙○○是面對戊○○的。（是否注意到丙○○有1手搭在戊○○身上？）沒有看到。（依你所知，在本件爭端前，告訴人
    與被告的關係？融洽或交惡？）關係不好。（戊○○問：是
    否有看到我被強灌熱茶水？）沒有。（被告戊○○要丙○○
    『放著就好』，丙○○不僅沒有放著還越來越靠近戊○○的
    身體？）沒有注意，他們本來就很近了。（當時丙○○請戊○○喝茶時，丙○○身體有無任何部位是否有碰觸到戊○○
    身體的任何部位？）依當時兩人距離，應該是沒有。」（見
    本院卷第104至105頁）。
  2.證人彭信仁於98年7月24日偵訊時具結證稱：「當時我站在
    戊○○的對面。我臉朝戊○○的方向，但不是正對著他。丙○○與戊○○有在交談，但內容我沒注意聽。丙○○有端1
    杯茶走向戊○○。（發生何事？）我有看到丙○○端茶在胸
    口，走向戊○○，當時丙○○沒將茶舉高，就是一般請人喝
    茶的姿勢。（有無看到丙○○用另1隻手壓制戊○○的肩膀
    ，作勢要強灌戊○○喝茶？）沒有，我只有看到丙○○端茶
    給戊○○，就是一般請人喝茶的姿勢。（有無全程目睹丙○○端茶給戊○○的過程？）有，但是他們雙方交談的內容我
    沒注意聽。」（見98偵續216卷第42頁）。
  3.證人張金源於98年7月24日偵訊時具結證稱：「我臉朝戊○○及丙○○的方向。我沒有特別注意丙○○、戊○○有無在
    交談。丙○○有倒茶走向戊○○。（丙○○如何端茶？）丙○○舉茶杯在胸腹部前面。（有無全程目睹丙○○端茶給戊○○的過程？）我有看到丙○○起身跨1步，將茶端給戊○○，因為雙方的距離很近。（有無看到丙○○用另1隻手壓
    制戊○○的肩膀，作勢要強灌戊○○喝茶？）丙○○沒做這
    個動作。當天是我撥119報警處理，將丙○○送醫急救。」
    （見98偵續216卷第43、44頁）。
  4.證人丁○○於：98年4月20日偵訊時具結證稱：「..我們
    那裡有2張桌子，我在靠近下面的桌子，中間有1個區隔，本
    來丙○○是在比較上面的桌子泡茶，後來戊○○進來我沒有
    看到，但是戊○○一坐下去，他們兩個不知道講什麼，但轉
    頭就看到丙○○說不要生氣，坐下來喝杯茶，丙○○將茶端
    到戊○○那邊時，就看到戊○○手插在口袋裡面，拿出噴霧
    劑，噴了丙○○一下子就跑掉了，丙○○就蹲在地上一直哀
    嚎。（是否看到丙○○有被戊○○打他的身體或是頭部？）
    因為角度是我轉過來剛好戊○○從我身後走過來，有沒有打
    他身體我沒有看到。（是否看到丙○○拿熱茶水強灌戊○○
    ？）沒有。丙○○（拿）1杯茶拿到戊○○面前，他就開始
    噴他。」（見98偵8016卷第21頁）；於本院99年1月13日
    審理時具結證稱：「我與丙○○、戊○○都是點頭之交，都
    是一起爬山的山友。（98年1月31日戊○○、丙○○兩人發
    生爭端時，你是否在場？）是。（丙○○在爭端之前是否與
    被告坐在同張桌子？）應該是同一張桌子，但是在被告旁邊
    。（告訴人丙○○是否有對被告說『我幫你倒茶？』你是否
    有聽到？）有。我背對他們，我頭轉過來就會面對戊○○，
    我看到丙○○站起來就拿著茶說：『你不要生氣，我倒茶給
    你。』在我的觀念裡他們兩位是有糾紛關係，所以他（指戊○○）進來就講話其實是挑釁，他挑釁這位先生（指丙○○
    ），閔先生我對他也不熟，但以前聽過他的聲音。丙○○就
    拿著茶走過來。（依據你剛才的陳述，丙○○倒茶是否有站
    起來？）有。茶水在丙○○桌上，他們就在前面泡茶，因為
    戊○○那邊沒有茶。丙○○就站起來拿著茶說：『我幫你倒
    茶。』戊○○就噴防狼液，並且跑走。（被告在倒茶過程中
    ，有沒有接連大喊說：『放著就好、放著就好』？）有。因
    為丙○○走過來，戊○○就喊放著就好。大約喊了1、2次。
    （被告為何會喊放著就好？）看不出來。（被告主張丙○○
    有押著他的肩膀，靠近他的頭部，你是否有看到這個情形？
    或者你沒有注意到這個事件？）丙○○走到戊○○這邊，忽
    然間有噴霧器出來，戊○○就跑掉了。（丙○○靠近戊○○
    時，丙○○是否有1手按在他的肩膀？）沒有。我轉頭看到
    丙○○走到他旁邊，就馬上發生噴霧的事情。（丙○○走到
    戊○○旁邊，跟被告拿出噴霧器，是否有時間的間隔？）應
    該是同時。（戊○○問：是否有看到我被強灌熱茶水？）沒
    有。（丙○○拿茶杯走過去時是背對著你，你如何知道丙○○沒有強灌戊○○？）因為丙○○走到戊○○旁邊時，就發
    生噴霧事情，戊○○立刻跑走。（丙○○距離戊○○的位子
    多遠？）差不多一步。是腳一部的距離（當時丙○○的手有
    無碰觸戊○○？）沒看到。（印象中丙○○當時是否有喝酒
    ？）應該有。（丙○○的步伐是否因酒後而不穩？）沒有。
    （當場丙○○是否告訴你，他的身體有被戊○○打到，或是
    你有看到？）丙○○當場就倒在地上哀嚎。」（見本院卷第
    94至98頁）。
  (二)丙○○遭被告傷害後，隨即前往中國醫藥大學附設醫院就診
    ，並經醫師開立「雙眼化學性灼傷」傷勢之診斷證明書，有
    該診斷證明書1紙附卷（見警卷第14頁）可參，被告亦不否
    認確實持防狼化學噴霧劑噴灑傷害丙○○臉部之事實，足見
    被告確實因噴灑防狼化學防霧劑之故意行為，導致丙○○受
    有雙眼化學性灼傷之傷勢，堪以認定。
  (三)對被告辯解之判斷：
  1.被告雖辯以其當時已面臨遭丙○○強灌熱茶水之不法侵害，
    出於自衛，方持防狼化學噴霧劑噴丙○○之臉部，然已為丙○○堅決否認，亦與證人乙○○、彭信仁、張金源、丁○○
    前開所述「並未見丙○○以左手強壓制被告肩膀，右手持熱
    茶水杯強灌其喝茶」等語不符，足見被告前開辯解是否屬實
    ，實有可疑。
  2.再依被告所提出之錄音光碟，經本院及檢察官勘驗結果，固
    出現丙○○「我幫你倒茶」後，被告連忙口出2次「放著就
    好」，丙○○再說「快點啦好啦」，被告口出「放著就好」
    ，丙○○再說「好啦」，被告口出「放著就好」，繼而有人
    說「麥啦」（臺語發音），之後聽到防狼化學噴霧劑噴出之
    聲音，被告口出「他媽的」「動粗啊」之對話內容，並載明
    於本院98年12月17日準備程序筆錄及偵訊筆錄（見本院卷第
    44頁、98偵續216卷第31頁）。期間除被告於丙○○倒茶時
    口出4次「放著就好」，及於持防狼化學噴霧劑朝丙○○臉
    部噴灑後，口出「他媽的」「動粗啊」等詞外，於其所供遭
    丙○○以左手強押其右肩，右手拿熱茶水強灌其喝熱茶之強
    制動作時，被告僅係以「放著就好」之語回應，自前揭錄音
    光碟內容均未見其遭丙○○強制之事實當下有何具體反駁或
    回應（如「你幹什麼」、「為何要壓住我」、「你手走開」
    等諸如此類，回應丙○○以手強壓制其肩膀，另隻手強灌其
    喝茶之舉動），甚至於丙○○強灌其喝熱茶水導致其被熱水
    燙傷一情（見本院卷第46頁），亦未有任何回應（如「你燙
    傷我了」、「我被你燙傷了」、「好痛」、「好燙」等），
    被告亦未就其被丙○○燙傷之事實提出診斷證明書以資佐證
    ，足見被告辯解上情，實值存疑。
  3.再稽之被告於本院供稱：其提出給檢察官及鈞院之錄音光碟
    是已經擷取過的，當時伊使用MP3錄音，伊到達案發現場前
    約2、3百公尺就開啟錄音功能，伊想丙○○可能會在裡面，
    伊到達後丙○○果然在該處；伊怕丙○○對伊不利，因為先
    前伊告過丙○○公然侮辱，所以隨時準備錄音機，準備蒐證
    等語（見本院卷第42頁背、43頁）；及被告案發後離開現場
    ，另分別前往東山派出所、松安派出所欲詢問警員其遭他人
    強灌熱茶水該當何罪名，期間並自述其被丙○○強灌熱茶水
    之時間及案發過程，以上有被告於98年12月21日所提「重聽
    案發現場原始錄音發現被強灌熱茶水新證據狀」及所附錄音
    光碟各1份在卷（見本院卷第77、78頁）可明；加以被告於
    案發當日隨身攜帶防狼化學噴霧劑等情。被告於案發當日顯
    預料丙○○會在案發地點泡茶而前往，見面後，被告先強烈
    質疑丙○○「你去找我幹嘛」3次，因丙○○飲酒後有醉意
    ，回稱「我現在酒醉了，不知道要跟你講什麼」，被告再質
    疑丙○○父親僅為漁船上工作之工人，為何還向別人誇耀其
    父親為將軍、家中很有錢等情，有前開錄音譯文（見本院卷
    第44頁正背）可參，在在顯示被告口氣不佳，頗有挑釁意味
    ，與證人丁○○證述其認為被告進來就是在挑釁丙○○之情
    相符。反觀丙○○因飲酒關係，已有酒意，此亦為被告所是
    認（見本院卷第45頁背），其答話內容均簡短而緩慢，聲音
    較小而虛弱，甚至因被告質疑稱「你去找我幹嘛」時，答稱
    「我現在酒醉了，不知道要跟你講什麼」，顯係處於較被動
    應答之處境。可徵被告藉由言語挑釁丙○○在先，於丙○○
    出現請其喝茶動作時，立即反擊並持防狼化學噴霧劑朝丙○○臉部噴灑，果被告辯解其遭丙○○以左手強壓制肩膀，右
    手持熱茶水強灌其乙節屬實，以案發當時被告對外界感官之
    敏感度，已處於機警、備戰、隨時蓄勢待發之情況，豈可能
    於案發當時對其遭強制甚至遭熱茶水燙傷之事實，均未出於
    自然、本能地反應予拒絕或反駁，反而於離去現場、前往派
    出所途中，始平鋪直敘地自述其遭丙○○強灌熱茶水之過程
    ，並予錄音，顯與常情與經驗法則有重大違背而要無足採。
  4.再依被告所供述，當時伊坐在椅子上，丙○○站在其右側，
    以左手強壓制其肩膀，以右手強灌其喝熱茶水，以被告身高
    173公分，體重54公斤，原從事電子技術人員，目前已退休
    ，丙○○身高176公分、體重78公斤，係從事五金加工廠之
    受僱員工，為被告與丙○○於本院供明在卷（見本院卷第45
    頁背）。顯見丙○○無論於身高或體格上均較被告為壯碩，
    其因習於體力勞務工作之關係，相較於從事電子技術之被告
    較為強而有力。果如被告所述為真，在其右肩膀已遭壓制之
    情形下，如何能於當下迅速以左右兩手各推開丙○○之手，
    其右手於瞬間自右口袋內取出防狼化學噴霧劑，準確無誤地
    朝丙○○臉部噴灑，進而導致其受有雙眼化學性灼傷之傷害
    ，亦足啟人疑竇。
  5.被告雖供稱前揭證人之證述都是偽證云云。證人乙○○、彭
    信仁、張金源、丁○○前於警偵訊作證時，雖係因丙○○被
    訴強制罪嫌之案件出庭作證，然證人乙○○、丁○○於本院
    審理（被告被訴誣告、傷害案件）時出庭作證，其等所為證
    述情節仍與其等先前證述內容大致相符，未見嚴重歧異或矛
    盾之處（即便於檢察官偵訊時不同庭期隔離訊問，其等具結
    證述內容仍屬相符）。況且，告訴人於警詢除指述遭被告拿
    出防狼化學噴霧劑朝其臉部噴灑外，另指訴被告「以腳踹其
    胸部、頭部，其一直處於挨打狀況，也沒有回手」乙節，亦
    經證人乙○○於警詢證稱：「我只有看到戊○○持防狼噴霧
    劑直接噴丙○○，沒有看到戊○○以腳踹他的胸部、頭部。
    」暨證人丁○○於偵訊時證稱：戊○○有無打丙○○身體，
    伊並沒有看到等情，可見證人乙○○、丁○○並未為附和告
    訴人之說詞，而故意為配合其之指述。再者，上開證人與被
    告或告訴人並無任何仇隙，彼此非親非故，僅為爬山時偶遇
    之山友，證人等人實無故為有利於告訴人或設詞誣陷被告，
    致令己身遭受偽證罪責追訴之風險，足見上開證人無論於丙○○被訴強制案或被告本案被訴傷害、誣告案件偵辦、審理
    期間，所為之證述內容，確係基於其等親自見聞後而為證述
    ，要無偏頗何方之虞，要臻明確。被告質疑證人之證述均係
    偽證不可採云云，亦無可取。
  (四)按刑法第23條所定正當防衛，必對於現在之不正侵害，始能
    成立，若侵害已過去，或預料有侵害而侵害尚屬未來，則其
    加害行為，自無正當防衛之可言，防衛過當，尤以有防衛權
    為前提（最高法院17年上字第1174號、27上字第2879號、29
    上字第317號等判例意旨參照）。被告於持防狼化學噴霧劑
    噴灑丙○○臉部時，並未遭受丙○○以左手強行壓制其右肩
    膀，以右手強灌其喝熱茶水等強制事實，已臻明確，顯見被
    告持防狼化學噴霧劑噴灑丙○○臉部之行為，並非針對現在
    不法侵害所採取之防衛行為，並無防衛權可言，要無適用刑
    法第23條正當防衛或過當防衛之規定。至被告是否因丙○○
    持熱茶水近身被告，導致其恐懼將遭受丙○○以熱茶水強灌
    此節，已分據證人乙○○證述伊看到丙○○將茶水放在桌上
    ，被告與丙○○身體並未有任何接觸，證人彭信仁、張金源
    均證稱看到丙○○請被告喝茶，就是一般人將茶水放在胸腹
    部的位置拿給被告喝，證人丁○○證稱看到丙○○拿一杯茶
    請被告喝，當時被告與丙○○間尚有腳一步之距離，丙○○
    則證稱伊是以雙手拿茶杯放在被告面前桌上，距離被告約15
    公分之距離等語，均未有丙○○進身靠近被告，以茶杯接近
    被告或強灌其喝茶之情。顯見依當時時空、場景，被告自亦
    無可能僅因恐懼即將遭丙○○強灌熱茶水，而須採取持防狼
    化學噴霧劑朝丙○○臉部噴灑，以防衛自己權利之情。被告
    有普通傷害之犯行，至堪認定。
  (五)復按刑法上誣告罪之成立，在主觀方面，固須申告者有使人
    受刑事或懲戒處分之意思，在客觀方面，尤須所虛構之事實
    足使被誣告人有受刑事或懲戒處分之危險，又誣告罪，本不
    限於所告事實全屬虛偽時，始能成立，倘所告事實之一部分
    係出於故意虛構，仍不得謂非誣告（最高法院20年上字第17
    00號、662號等判例意旨參照），若輕信傳說懷疑誤告，縱
    令所告不實，因其缺乏誣告故意，仍難使負刑責（最高法院
    20年上字第253號、717號、22上字第3368號等判例意旨參照
    ）。本案丙○○並無強制被告，亦無被告恐懼因丙○○近身
    將遭其強灌喝熱茶水等事實，均如前述，丙○○遭被告提出
    強制罪嫌之告訴後，經臺中市警察局第五分局報請臺灣臺中
    地方法院檢察署檢察官偵辦後，因罪嫌不足，經該署檢察官
    以98年度偵字第8016號為不起訴處分，嗣經被告聲請再議而
    發回續行偵查，再經該署檢察官以98年度偵續字第216號為
    不起訴處分，於98年8月19日確定在案，以上有各該不起訴
    處分書及原審電話紀錄表在卷（見原審卷第24至25、29頁）
    可參。被告杜撰丙○○以右手強壓制其右肩膀，左手持熱茶
    水強灌其喝茶之強制罪有關犯罪事實，於98年2月2日11時17
    分許，前往臺中市警察局第五分局松安派出所誣告丙○○犯
    上開強制罪嫌，主觀上確有意圖丙○○受刑事處分之犯意，
    客觀上亦有申告虛構之事實，足使丙○○有受刑事處分之危
    險，並非出於誤認或懷疑而提出告訴，其自該當刑法第169
    條第1項之誣告犯行，亦堪認定。
  (六)綜上所述，被告前開辯解均要無可採。其有普通傷害及誣告
    等犯行，均堪認定。至丙○○於案發當日前往醫院就醫，除
    經檢出雙眼化學性灼傷之傷害外，另受有顏面擦挫傷、右前
    臂擦挫傷、前胸疼痛，疑挫傷等傷害，有警卷附診斷證明書
    1份可參（見警卷第14頁），公訴人並據以認定丙○○所受
    之雙眼化學性灼傷及顏面擦挫傷等傷勢均為被告造成。惟按
    丙○○於本院審理時具結證稱：伊並不知道上開傷勢何來，
    當天被噴完後，躺在地上翻滾，有人踹伊，但不知何人，在
    翻滾時被踹幾下不知道，已經沒有感覺了，印象中顏面被壓
    一下，可能是山友急救時碰觸到的（見本院卷第101頁正背
    ），證人丁○○證稱丙○○走到被告這邊，忽然間有噴霧器
    出來，被告就跑掉了，丙○○當場就倒在地上哀嚎（見本院
    卷第96、98頁背），乙○○亦證稱：整個過程很短，被告噴
    一噴就跑掉了（見98偵8016卷第19頁）。足見丙○○於遭被
    告持防狼化學噴霧劑噴灑後，雖感覺有人踹他，然彼時其已
    因甚感疼痛而躺在地上哀嚎、翻滾，在場之山友丁○○等人
    見狀，欲將疼痛不已、翻滾中且身體壯碩之丙○○送醫急救
    ，多人於抬起丙○○送醫急救過程中，因碰觸丙○○顏面或
    身體部位，而導致其受有上開多處傷勢，不無可能，加以證
    人乙○○、丁○○均證稱被告噴一噴就跑掉了，可見丙○○
    一度指訴遭被告踹其臉部或身體各處，顯係因事發突然且情
    況緊急，眼睛復因受灼傷當下無法細辨，僅憑感覺予以陳述
    ，故除丙○○所受雙眼化學性灼傷為被告持防狼化學噴霧劑
    導致受傷外，其餘傷勢並非被告造成，應堪認定。又丙○○
    受傷後，其指稱眼睛視力自1.5降至0.8，有視力減退及閃光
    現象，但白天不用戴眼鏡，只有晚上才須戴閃光眼鏡，否則
    會出現模糊景象，已經丙○○於本院審理時具結證明屬實（
    見本院卷第100頁正背），顯見丙○○所受眼睛傷勢，尚未
    達毀敗或嚴重減損一目或二目視能之程度，以上均附此敘明
    。
四、核被告所為，係犯刑法第277條第1項之普通傷害罪，及第16
    9條第1項之誣告罪。按刑法第169條之誣告罪刑，原較第310
    條第1項暨第313條所定妨害名譽信用之罪刑為重，又誣告行
    為對於被誣告人之名譽信用，大都有所妨害，故誣告罪之內
    容，已將妨害名譽及信用之犯罪吸收在內，行為人之誣告行
    為，即使具有妨害被誣告人名譽信用之情形，仍應論以誣告
    罪名，並無適用刑法第310條第1項或第313條論科之餘地（
    最高法院26年滬上字第2號判例意旨參照）。被告所犯前開2
    罪，犯意個別，行為互異，應予分論併罰。
五、原判決部分維持及部分撤銷改判部分：
  (一)原審認被告犯刑法誣告罪罪證明確，予以論罪科刑，適用刑
    法第169條第1項規定，並審酌被告誣指告訴人強灌其熱茶水
    之犯罪動機、目的、手段、所生之危害及犯後仍否認犯行，
    未與告訴人和解等一切情狀，量處其有期徒刑4月，認事用
    法並無不當，量刑亦屬妥適。被告此部分上訴意旨仍然否認
    犯罪，指摘原判決不當，為無理由，其此部分上訴應予駁回
    （如主文第三項所示）。
  (二)原審認被告犯刑法傷害罪罪證明確，予以論罪科刑，固非無
    見，惟被告於原審業已主張其符合正當防衛，及充其量僅有
    防衛過當之情形，原審並未就被告傷害行為是否符合正當防
    衛規定予以說明，亦未說明被告辯解不足採之理由；及被告
    傷害丙○○導致其受傷者，僅雙眼化學性灼傷部分，未及顏
    面擦挫傷，原審認後者傷勢亦為被告所造成，均有未洽。被
    告此部分上訴意旨全盤否認犯罪，指摘原判決認定傷害部分
    不當，雖為無可採，惟原審判決傷害部分既有如上可議之處
    ，自屬無可維持，應由本院將原判決關於傷害部分撤銷改判
    ，原所定之應執行刑亦失所附麗，併予撤銷。爰審酌被告僅
    因告訴人丙○○與葉月姝交往，甚感不滿，被告與丙○○間
    彼此因公然侮辱案件而互提出告訴，被告因此遭判處拘役5
    日、丙○○遭判處罰金新臺幣5千元確定，有其2人臺灣高等
    法院被告前案紀錄表2份及相關判決書在卷（見本院卷第15
    至16、52至54、87至89、113至116頁）可稽，仍不知和睦共
    處，被告對丙○○興起不滿之心，處處防備，案發當日更隨
    時攜帶防狼化學噴霧劑伺機傷害丙○○，導致丙○○眼睛受
    灼傷（尚未達重傷害程度），其心可議，迄未賠償丙○○所
    受損失，犯後復否認犯行，欠缺悔過之具體表現，暨考以其
    智識程度、犯罪動機、手段、方法、所生危害及犯後態度等
    一切情狀，量處如主文第二項所示之刑，並綜合被告本案所
    犯2罪之全部犯罪情狀、犯後態度，爰定其應執行之刑如主
    文第四項所示。
據上論斷，應依刑事訴訟法第368條、第369條第1項前段、第364
條、第299條第1項前段，刑法第277條第1項、第51條第5款，刑
法施行法第1條之1第1項、第2項前段，判決如主文。
本案經檢察官甲○○到庭執行職務。
中    華    民    國    99    年     2    月    24    日
            刑事第九庭  審判長法  官  江  德  千
                              法  官  莊  深  淵
                              法  官  賴  妙  雲
以上正本證明與原本無異。
誣告部分，得上訴。
普通傷害部分，不得上訴。
如不服本判決應於收受送達後十日內向本院提出上訴書狀，其未
敘述上訴之理由者，並得於提起上訴後十日內向本院補提理由書
（均須按他造當事人之人數附繕本）「切勿逕送上級法院」。
                              書記官  蘇  昭  文
中    華    民    國    99    年     2    月    24    日
【附錄論罪科刑法條】
刑法第277條第1項
傷害人之身體或健康者，處3年以下有期徒刑、拘役或1千元以下
罰金。
刑法第169條第1項
意圖他人受刑事或懲戒處分，向該管公務員誣告者，處7 年以下
有期徒刑。

司法院資訊處製作；財團法人民間司法改革基金會備份。
